【裁判字號】    98,附民,84
【裁判日期】    990330
【裁判案由】    貪污治罪條例等
【裁判全文】
臺灣高雄地方法院刑事附帶民事訴訟判決  98年度附民字第84號
原     告   高雄市立聯合醫院
法定代理人  戊○○
訴訟代理人  邱超偉律師
            石繼志律師
被      告  己○○
被      告  乙○○原名蔡美麗.
訴訟代理人  蔡陸弟律師
被      告  保吉生化學股份有限公司
法定代理人
兼  被  告  丙○○
被      告  丁○○
上二人共同
訴訟代理人  簡承佑律師
            張育誠律師
被      告  永弘科技有限公司
法定代理人  甲○○
訴訟代理人  陳慧錚律師
            梁宗憲律師
            陶德斌律師
上列被告因97年度訴字第1371號貪污治罪條例等案件，經原告提
起附帶民事訴訟，請求損害賠償，本院判決如下：
    主  文
原告之訴及假執行之聲請均駁回。
    事  實
一、原告方面：
(一)訴之聲明：
  (1)被告己○○、丙○○、丁○○應連帶給付原告新台幣5269萬
    7150元，及自起訴狀繕本送達之翌日起至清償日止，按年息
    百分之五計算之利息；被告乙○○應就其中4106萬7000 元
    及其利息部分負連帶給付責任。
  (2)被告保吉生化學股份有限公司、丙○○、丁○○應連帶給付
    原告新台幣5269萬7150元，及自起訴狀繕本送達之翌日起至
    清償日止，按年息百分之五計算之利息。
  (3)前二項判決中，如有任一被告為給付時，其他被告於其給付
    金額之範圍內同免為給付義務。
  (4)被告保吉生化學股份有限公司應給付原告新台幣100 萬元，
    及自起訴狀繕本送達之翌日起至清償日止，按年息百分之五
    計算之利息。
  (5)被告永弘科技有限公司應給付原告新台幣50萬元，及自起訴
    狀繕本送達之翌日起至清償日止，按年息百分之五計算之利
    息。
  (6)願供擔保請准宣告假執行。
(二)事實陳述：
  (1)被告己○○、乙○○（原名蔡美麗）明知保吉生化學股份有
    限公司（下稱保吉生公司），係以冒用德濟公司名義投標及
    圍標之不法手段，參與本件標案，依政府採購法第50條規定
    ，本不得開標或決標，且其經營契約實際上為3 年。竟仍未
    制止或為相關之說明，仍與其他不知情評選委員評選後由保
    吉生公司取得第1 序位之最有利標而得標，與乙○○（原名
    蔡美麗）共同圖利保吉生公司，未經同意、授權，將合作經
    營契約擅自由3 年改為6 年，而於93年8 月25日與保吉生公
    司簽訂「高雄市立聯合醫院健康檢查中心合作經營契約」，
    期限自93年8 月25日至99年8 月24日止，為期六年，且未依
    約協議，己○○即以保吉生公司與聯合醫院健檢收入各90%
    、10 %比例分配，而使吉保生獲得聯合醫院健檢業務之經營
    權，及長達六年契約之不法利益，迄今至97年底，其所獲得
    之不法利益高達4106萬7000元。
  (2)被告己○○明自行決定僅向保吉生收取醫師判讀費、處理費
    每人次各10元、耗材費19元，合計僅約為40元之支援費用；
    而使保吉生公司自93年8 月間起至95年12月止，由聯合醫院
    支援一般Ｘ光檢查放射科醫師Ｘ光片判讀計達8 萬4968人次
    、Ｘ光操作處理計達6 萬9370人次及Ｘ光耗材費計達7 萬10
    26人次，且該健檢Ｘ光車出勤之油料費、維修費及司機出勤
    費於94年7 月前均由聯合醫院支付，造成聯合醫院損害，其
    金額為1091萬3776元。
  (3)被告己○○於94年7 月間指示葉世昌及蔡忠義，將原位於該
    院大同院區放射科第2 攝影室之Auto Chest島津牌X 光機(
    自動餵片機) 移至該車號XV-109健檢Ｘ光車上使用（需支出
    現代儀器公司的「安裝( 遷移) 費」34萬元），使保吉生公
    司免於依約建置該健檢Ｘ光車之設備。並自94年7 月起至95
    年12月止，並以虛列建置費之方式，按月扣抵應繳付聯合醫
    院之出勤費達30萬7579元。又指示該院放射科組長葉世昌將
    原屬大同院區放射科第6 攝影室之Ｘ光機移撥至一樓健檢中
    心門診體檢區，無償提供予保吉生公司使用，使保吉生公司
    獲得該Ｘ光機殘值約12萬元之不法利益，致聯合醫院受到損
    害，其金額合計為42萬7579元
  (4)被告己○○明知保吉生公司雖於93年8 月25日方與聯合醫
    院訂立健檢經營合作契約，而保吉生公司當時尚未建置完成
    ，直至93年11月間始分別接辦聯合醫院大同院區及美術館院
    區之門診體檢服務，且與高雄女中簽訂勞務契約之主體乃
    聯合醫院，依合約規定不得將工作轉讓他人承辦，抑且93
    年8 月7 日印製之健檢同意書等書面資料，以及93年8 月26
    日高雄女中健檢案現場實際執行健康檢查之醫師、檢驗及護
    理人員等人事、視力檢查儀等健檢儀器設備、暨海報活動架
    等成本支出均由聯合醫院提供與支出，檢體及未來運動會與
    校慶人力之支援等亦由聯合醫院執行，協成醫事檢驗所派
    兩名放射師至現場，該日除醫師外，無人領取抽成醫師費(P
     PF)；己○○明知上情乃基於圖利保吉生公司之犯意，並與
    丁○○基於偽造文書之共同犯意，竟指示吳慧美製作「高雄
    市立高雄女中委託辦理93學年高一新生健康檢查說明」，以
    聯合醫院與保吉生公司間之健檢中心合作經營契約，業已於
    93年8 月25日生效為由，由不詳之人，在林佩璇所製作之「
    院方支援人力一覽表」中加入給各該護士、實習生各1200元
    、1000元費用之不實事項後；於93年11月17日，由李曉慧依
    據上開不實之費用明細，在業務上製作「93.8由院方代支援
    人力費用4 萬5800元」不實事項於請款彙表交健檢中心主任
    張幼燕覆核，並由丁○○簽名，再由知情之己○○於93年11
    月18日6:00PM用印，共同於業務上應登載之請款彙表上為不
    實之登載，未經會計室審核，即指示吳慧美逕將高雄女中健
    檢案93年11月22日收入款項各7450元、37萬1772元，依1: 9
    之合作模式拆帳撥為保吉生公司之合作收入，是以經扣除聯
    合醫院10％分配比例款（7450*10%、371772*10%）及該院支
    援醫護人員提成費用4 萬5800元後，全數費用均支付給保吉
    生公司，造成聯合醫院受有28萬8795元之損害。
  (5)以上金額合計5269萬7150元，其中被告己○○、乙○○、保
    吉生公司、丙○○與丁○○應連帶負擔4106萬7000元；而被
    告被告己○○、丙○○與丁○○應就全部即5269萬7150元連
    帶負擔連帶清償責任；被告保吉生公司、丙○○與丁○○應
    就全部即5269萬7150元連帶負擔連清償責任。
  (6)又保吉生公司冒用德濟公司名義投標繳納，及保吉生公司以
    自己公司名義投標繳納之押標金各50萬元，因保吉生公司違
    反規定，依法應不予發還，惟已發還。爰依政府採購法規定
    及契約關係，向保吉生公司追繳已發還之押標金共100 萬元
    。
  (7)另永弘科技有限公司借牌投標，亦同上情，亦依政府採購法
    規定及契約關係，向該公司追繳已發還之押標金50萬元。
二、被告方面：
  (一)答辯聲明：原告之訴及其假執行之聲請均駁回。
  (二)事實陳述：被告並未為任何圖利保吉生公司或損害聯合醫院
    之情事，其餘詳如刑事訴訟之答辯。
    理  由
一、按「刑事訴訟諭知無罪，免訴或不受理之判決者，對於附帶
    民事訴訟部份應以判決駁回原告之訴。」；又按「因犯罪而
    受損害之人於刑事訴訟程序得附帶提起民事訴訟，對於被告
    及依民法負賠償責任之人，請求回復其損害。」、「前項請
    求之範圍依民法之規定。」刑事訴訟法第503 條第1 項前段
    及同法第487 條分別定有明文。又「因犯罪而受損害之人於
    刑事訴訟程序固得附帶提起民事訴訟，對於被告請求回復其
    損害。但其請求回復之損害，以被訴犯罪事實所生之損害為
    限，否則縱令得依其他事由，提起民事訴訟，亦不得於刑事
    訴訟程序附帶為此請求。」（參照最高法院60年度台上字第
    633 號判例）
二、本件被告己○○、乙○○（原名蔡美麗）被訴圖利、背信及
    偽造文書等罪；及被告丙○○、丁○○被訴偽造文書及違反
    政府採購法第87條第3 項以詐術使開標發生不正確結果等罪
    （即利用德濟公司投標乙節）；及被告丁○○被訴業務登載
    不實罪（高雄女中健檢案），業經本院刑事判決分別諭知無
    罪或不另為無罪在案，亦即被告己○○、乙○○與被告丙○○、丁○○就被訴圖利、背信及偽造文書部分，並無共同侵
    權行為關係（按公訴人就起訴被告己○○、乙○○二人圖利
    及背信部分，亦無論被告丙○○、丁○○有共犯關係），是
    據上揭說明，原告之訴，就被告己○○、乙○○及被告丙○○、丁○○、保吉生公司請求連帶給付部分，均應予駁回。
    至於被告丙○○、丁○○因違反政府採購法第87條第5 項部
    分，原告固得向被告保吉生公司及永弘科技有限公司請求返
    還押標金，但此係依政府採購法規定及契約關係而為之追繳
    請求，並非因犯罪所生之損害而依民法所為回復請求者，即
    依法不得於刑事訴訟程序附帶為此請求，即原告之訴就此部
    分與法不合，亦應駁回。綜上，原告之訴，均應予判決駁回
    ；其假執行聲請，失所附麗，一併駁回。
據上論斷，應依刑事訴訟法第502 條第1 項、第503 條第1 項前
段，判決如主文。
中    華    民    國    99    年    3     月    30    日
                  刑事第二庭    審判長法  官  吳進寶
                                      法  官  施盈志
                                      法  官  羅立德
以上正本證明與原本無異。
如不服本判決非對於刑事判決有上訴時不得上訴，並應於送達後
10日內向本院提出上訴狀。
中    華    民    國    99    年    3     月    30    日
                                      書記官  謝宗霖

司法院資訊處製作；財團法人民間司法改革基金會備份。
